最高法院刑事判決　　　　　　　九十四年度台上字第七二九號
　　上　訴　人　台灣高等法院檢察署檢察官
　　被　　　告　甲○○
　　　　　　　　　　　　號
　　　　　　　　乙○○原姓名.
上列上訴人因被告等偽造有價證券案件，不服台灣高等法院中華
民國九十一年四月十七日第二審判決（九十年度上訴字第三九三
八號，起訴案號：台灣桃園地方法院檢察署八十六年度偵字第一
二七九一號），提起上訴，本院判決如下：
    主  文
原判決撤銷，發回台灣高等法院。
    理　由
本件原判決以公訴意旨略以：被告甲○○、乙○○（原姓名林欽
恭）與吳樹吉、鄭萬福、林天來等人，共同基於意圖為自己不法
所有之概括犯意，於民國八十六年間合組詐騙集團，由吳樹吉向
不詳之人以新台幣（下同）五萬五千元之代價，購得貼有吳樹吉
本人相片，分別載有鍾昌發、許國淦年籍資料之偽造身分證，而
冒用鍾昌發及許國淦之名義。林天來則自行變造黃文水之駕照，
並由吳樹吉提供載有鍾來成相關資料之偽造身分證，而冒用鍾來
成、黃文水及曹文瑞之名義。嗣吳樹吉於八十六年三月十六日，
以許國淦之名義向曾義裕承租桃園市○○路九八五之六號房舍，
並在租賃契約上偽造許國淦之印文及署押，足以生損害於許國淦
及交易之安全，並在該處設莊敬建材行，而以該行之名義向第一
商業銀行桃園分行，申請設立一五五０三九號甲存支票存款帳戶
而領得空白支票，復由林天來以曹文瑞之名義擔任該行經理，乙
○○則以林銘福名義擔任副總經理，自八十六年三月十三日起，
連續於原判決附表所示之時地，意圖供行使之用而偽造莊敬建材
行帳戶之支票，持向被害人即廠商石健松、王裕賢、林秋竹、陳
銘利、林玉田、詹明晃、余意河、林賽慧、黃德貴、張清文、張
弘柏、賴春池、林子壽、陳瑞陽、呂玉珍、邱英鑌、謝美貞等人
詐購如原判決附表所示之財物，得手後由鄭萬福將贓物運給甲○
○保管並銷售，得款朋分花用。嗣吳樹吉、鄭萬福、林天來等人
先後為警查獲，並於同月六日下午十四時許，循線在台北縣烏來
鄉○○路一八一號查獲甲○○，並扣得堆高機一輛、三菱發電機
二部、日立破碎機三部、壓路機一部、割路機一部、理光牌影印
機一部及沉水馬達二部。因認被告二人涉犯刑法第二百零一條第
一項之偽造有價證券等罪嫌。惟經審理結果不能證明被告等犯罪
，因而撤銷第一審論處被告二人共同意圖供行使之用，而偽造有
價證券（甲○○累犯）罪刑之判決，改判諭知被告二人無罪，固
非無見。
惟查：(一)、共犯等所供述之內容，前後雖稍有參差或相互間有所
歧異時，事實審法院，非不可本於經驗法則，綜合全部訴訟資料
，作合理之判斷，以定其取捨，非謂一有不符或矛盾，即應認其
全部不可採。且證據之證明力如何，事實審法院固有自由判斷之
職權，然其所為之判斷，亦應與經驗法則及論理法則無違，而所
謂之經驗法則，係指合於吾人基於日常生活經驗所得之定則而言
。(1)、原判決為被告二人無罪之諭知，係以吳樹吉、林天來、鄭
萬福等人雖曾供稱：甲○○係幕後金主，林天來並另供稱：甲○
○係本件詐騙集團之首謀等情，然其等供述內容前後不一，且吳
樹吉等人既係以虛設之帳號開立空頭支票行騙，則何須所謂之「
金主」提供資金作為支應（原判決理由欄四、(二)），為其主要論
據之一。然檢察官於起訴書指稱：吳樹吉以五萬五千元之代價，
購得貼有吳樹吉本人相片，分別載有鍾昌發及許國淦年籍資料之
偽造身分證，由吳樹吉偽以許國淦之名義，向曾義裕承租桃園市
○○路九八五之六號房舍，並在該址設立莊敬建材行及申請甲存
支票存款帳戶；第一審判決事實欄另記載：虛設之莊敬建材行並
僱用不知情之職員齊新華、宋素青等數人（第一審判決第四頁第
十六至十七行）等情，苟屬無訛。則虛設之莊敬建材行為維持表
面營運，其是否不須任何資金支應，已非全無疑義。又本件被害
人遭詐騙如原判決附表所示者均非現金，則縱吳樹吉等人以虛設
之帳號開立空頭支票詐得貨物，然苟無人提供資金用以支應必要
費用以取信他人，虛設之莊敬建材行如何維持表面上之營運？原
判決所為之論斷說明是否與吾人基於日常生活經驗所得之定則無
違，亦非全無疑義。原審對上情未詳予調查釐清論述說明，逕以
上開理由為有利於被告二人之論斷，其查證未盡且理由欠備，遽
行判決，難昭折服。(2)、原判決為甲○○無罪之諭知，係以不得
因在甲○○倉庫查獲流動廁所、影印機、堆高機等與其經營水電
行業無關之物品，即以推測之詞認定甲○○應知悉該等物品均係
贓物（原判決第六頁第十三至十四行）等情，為其主要論據之一
。然檢察官於起訴書犯罪事實欄指稱：警方循線在台北縣烏來鄉
○○路一八一號查獲甲○○，並扣得堆高機一輛、三菱發電機二
部、日立破碎機三部、壓路機一部、割路機一部、理光牌影印機
一部、沈水馬達二部等物品，而一般建材行是否有銷售上開物品
？一般水電行業者是否有使用上開物品之必要？苟一般建材行並
未銷售上開物品，或一般水電行業者並無使用上開物品之必要，
則甲○○是否不知上開物品係屬贓物，已非無疑。另吳樹吉等人
虛設莊敬建材行所詐得之大量貨品，何以均在甲○○處為警查獲
，其與甲○○是否有檢察官所指之犯行攸關，自應詳予調查釐清
論述說明。原審就上情未詳予調查釐清論述說明，逕以上開理由
為有利甲○○之論斷，其查證未盡且理由欠備，遽行判決，尚有
未洽。(二)、依法應於審判期日調查之證據雖已調查，而其內容未
明瞭者，即與未經調查無異，如遽行判決，仍屬應於審判期日調
查之證據而未予調查，尚不得遽對被告為有利或不利之認定。原
判決為乙○○無罪之諭知，係以乙○○並不知悉莊敬建材行係以
開立空頭支票詐騙他人財物，業據吳樹吉供述明確（原判決第七
頁第三至八行），為其主要論據之一。然稽諸第一審判決事實欄
記載：……乙○○自稱林福銘或以原名擔任副總經理之職（第一
審判決第四頁第十五行），並與林天來於八十六年三月十三日，
至子午線通訊科技有限公司，詐購行動電話八支及呼叫器七個（
原判決第五頁第六至八行）；於八十六年四月二日，至巴比奇有
限公司，詐購行動電話八支、無線電話四支、對講機四支、傳真
機一台（原判決第七頁第十五至十七行）等情，苟屬無訛。則乙
○○擔任莊敬建材行副總經理之重要職位，其對莊敬建材行實際
經營情形，是否得謂全然不知情？且依第一審判決所認定之事實
，實際在莊敬建材行從事表面營業者，僅有吳樹吉、林天來、乙
○○及所僱用不知情之齊新華、宋素青等人（第一審判決第二頁
第十七至十八行、第四頁第十六行），則以莊敬建材行之規模及
員工人數，是否須一再購置前開數量非少之行動電話等通訊設備
？其與乙○○對吳樹吉、林天來等人之詐騙行為是否知情攸關，
自應詳予調查釐清論述說明。原審對上情未詳予調查釐清論述說
明，逕以吳樹吉片面之供述即為有利於乙○○之論斷，其查證未
盡且理由欠備，遽行判決，尚有未合。檢察官上訴意旨指摘原判
決違背法令，尚非全無理由，應認有撤銷發回更審之原因。
據上論結，應依刑事訴訟法第三百九十七條、第四百零一條，判
決如主文。
中　　華　　民　　國　九十四　年　　二　　月　 十七 　日
                      最高法院刑事第二庭
                          審判長法官  董　明　霈
                                法官  林　茂　雄
                                法官  張　祺　祥
                                法官  呂　永　福
                                法官  洪　佳　濱
      本件正本證明與原本無異
                                      書  記  官
中　　華　　民　　國　九十四　年　　二　　月　二十三  日
                                                   Ａ
